【裁判字號】    98,聲,2196
【裁判日期】    981123
【裁判案由】    聲明異議
【裁判全文】
臺灣彰化地方法院刑事裁定              98年度聲字第2196號
聲明異議人
即受刑人    甲○○
選任辯護人  汪紹銘律師
上列聲明異議人因詐欺案件，對臺灣彰化地方法院檢察署檢察官
執行之指揮（98年度執字第5474號），認為不當，聲明異議，本
院裁定如下：
    主  文
異議駁回。
    理  由
一、聲明異議意旨略謂：聲明異議人即受刑人甲○○因犯二個詐
    欺取財罪，經鈞院以98年度易字第82號判決，各判處有期徒
    刑1年，均減刑為有期徒刑6月，並合併定應執行有期徒刑10
    月，如易科罰金，以新臺幣（下同）1千元折算1日確定。此
    案經臺灣彰化地方法院檢察署（以下簡稱：彰化地檢署）檢
    察官以98年度執字第5474號通知聲明異議人報到執行後，竟
    否准聲明異議人易科罰金之聲請，並諭知應入監執行。惟短
    期自由刑有使受刑人入監後沾染惡習之流弊，是檢察官在判
    斷是否必須入監服刑或易科罰金時，應就受刑人之犯罪情節
    、犯後態度、前科紀錄、判決時承辦檢察官及法官之認定、
    判斷等因素綜合考量，依比例原則詳加審酌，以判斷受刑人
    是否必須入監服刑，才能矯正其反社會性格及維持法律秩序
    。聲明異議人在本案犯罪前，並無刑事前案紀錄，且聲明異
    議人本案被訴之犯罪事實，係涉犯以販賣芭樂票之方式，幫
    助他人詐騙財物，僅係圖販售每張芭樂票約1千元之不法利
    益，並非實際向被害人詐得金錢或財物之人，犯罪惡性及情
    節均尚屬輕微。再者，聲明異議人於鈞院審理中，經承辦法
    官及檢察官勸諭是否考慮以認罪協商之方式處理，亦即只要
    聲明異議人認罪，法官即可考慮從輕量刑，並讓聲明異議人
    有易科罰金之機會，故聲明異議人乃接受法官之建議，最後
    聲明異議人亦確獲判應執行有期徒刑10月之量刑，並得易科
    罰金，顯見當時承辦法官及檢察官均認為聲明異議人並無不
    入監服刑，即有不足以預防、矯正其反社會性格之效或維持
    法律秩序之虞。本案既經協商程序由鈞院判決，而聲明異議
    人亦對自己不當行為深具悔意，並信賴承辦法官及檢察官給
    予改過自新之機會，惟執行檢察官卻不准易科罰金，已嚴重
    侵害聲明異議人之信賴利益。又聲明異議人本案已受羈押4
    個月，羈押之日期折抵刑期後僅剩6個月，且聲明異議人在
    該羈押釋放後，已尋獲正當工作，任職於台商之大陸工廠，
    擔任管理工作，此次接獲執行通知，特地從大陸返台，卻遭
    否准易科罰金，顯見執行檢察官之執行指揮違法、違憲。另
    聲明異議人家中有年逾60歲之父母需奉養，父親並罹患肝癌
    ，而聲明異議人為家中之經濟支柱，聲明異議人之入監執行
    ，使家庭頓失經濟上之依靠，老父日常生活將造成問題，於
    大陸之工作亦不保，是聲明異議人有此等家庭及健康上之因
    素，實有難以入監服刑之困難。為此，聲請鈞院裁定撤銷執
    行檢察官所為執行命令，並准易科罰金等語。
二、按「受刑人或其法定代理人或配偶以檢察官執行之指揮為不
    當者，得向諭知該裁判之法院聲明異議」刑事訴訟法第484
    條定有明文。查聲明異議人因犯二個詐欺取財罪，經本院以
    98年度易字第82號判決，各判處有期徒刑1年，均減刑為有
    期徒刑6月，並合併定應執行有期徒刑10月，如易科罰金，
    以1千元折算1日確定一節，有臺灣高等法院被告前案紀錄表
    及本院前揭判決各1份在卷可稽。另執行檢察官依本院前揭
    判決，於民國98年11月5日通知聲明異議人到案執行後，否
    准聲明異議人易科罰金之聲請，並將其發監執行一節，有本
    院依職權調取之彰化地檢署98年度執字第5474號一案執行卷
    宗可參，是聲明異議人就執行檢察官依本院98年度易字第82
    號判決所為之執行指揮聲明異議，其程序合法，合先敘明。
三、聲明異議人固以前揭情詞聲明異議，惟查：
  (一)按刑法第41條第1項規定：「犯最重本刑為五年以下有期徒
    刑以下之刑之罪，而受六個月以下有期徒刑或拘役之宣告者
    ，得以新臺幣一千元、二千元或三千元折算一日，易科罰金
    。但確因不執行所宣告之刑，難收矯正之效或難以維持法秩
    序者，不在此限。」依其立法理由，易科罰金制度旨在救濟
    短期自由刑之流弊，性質屬易刑處分，故在裁判宣告之條件
    上，不宜過於嚴苛。至於個別受刑人如有不宜易科罰金之情
    形，在刑事執行程序中，檢察官得依現行條文第一項但書之
    規定，審酌受刑人是否具有「確因不執行所宣告之刑，難收
    矯正之效，或難以維持法秩序」等事由，而為准許或駁回受
    刑人易科罰金之聲請，更符合易科罰金制度之意旨。是以有
    期徒刑或拘役得易科罰金之案件，法院所諭知者，僅係如易
    科罰金之折算標準而已，至於是否准予易科罰金，則賦予檢
    察官有視個案具體情形，依上開法律規定裁量之權限。申言
    之，檢察官得考量受刑人之實際情形，是否如有不予執行所
    宣告之刑，則難收矯正之效，或難以維持法秩序等情事，以
    作為其裁量是否准予易科罰金之憑據，非謂一經判決宣告易
    科罰金之標準，檢察官即應為易科罰金之處分。是以，法院
    僅於檢察官此項裁量權之行使，發生有裁量瑕疵之情況時，
    始有介入審查之必要。
  (二)經依職權調取本院98年度易字第82號詐欺案件卷宗審閱後，
    此案固因聲明異議人及其他同案被告於審理中認罪，而改行
    簡式審判判程序，但尚非依認罪協商程序所為之判決，是聲
    明異議人謂該案係依認罪協商之方式處理一節，尚有誤會；
    又綜觀該案全部審理卷宗，該案之承辦法官及公訴檢察官，
    於整個審理過程中，並無承諾聲明異議人日後於執行時，將
    准予易科罰金一事，有該案審理卷宗可憑，是聲明異議意旨
    謂檢察官於執行時，否准其易科罰金之聲請，已侵害其信賴
    利益，有違法、違憲情事一節，亦屬無據。再參諸卷附本院
    上開判決關於量刑之記載：「爰審酌：被告等人因貪圖不法
    利益，而危害金融市場秩序，所生危害非輕，犯後坦承犯行
    ，但未曾與告訴人成立民事和解，惡性非輕，及渠等犯罪目
    的、手段、犯罪分工之情節、智識程度等一切情狀」等語，
    而對聲明異議人量處如前述之刑，亦即該案之承辦法官已考
    量聲明異議人於審理中之認罪及犯罪分工，及其貪圖不法利
    益，而危害金融市場秩序，所生危害非輕，亦未與被害人成
    立民事和解，惡性非輕等一切情狀後，始量定其刑，並非未
    審酌聲明異議人認罪之犯後態度；且如上所述，原確定判決
    已指出聲明異議人對於金融市場秩序之危害非輕，其惡性亦
    非輕，而非如聲明異議人所謂之其犯罪惡性及情節均尚屬輕
    微云云。
  (三)本案執行檢察官於審酌聲明異議人之犯罪情節及惡性等情後
    ，認聲明異議人屢犯不改且未與被害人和解，不執行所宣告
    之刑，難以維持法律秩序，乃否准聲明異議人易科罰金之聲
    請，並將聲明異議人發監執行一節，有彰化地檢署98年度執
    字第5474號執行卷內之點名單及檢察官命令可憑，足認執行
    檢察官於指揮命令中，已具體敘明其本諸職權不准聲明異議
    人易科罰金聲請之理由。易科罰金制度，固旨在救濟短期自
    由刑之流弊，然於個別受刑人之處遇上，如有不宜易科罰金
    之情形，在刑事執行程序中，法律授權檢察官仍得審酌受刑
    人是否具有「確因不執行所宣告之刑，即難收矯正之效，或
    難以維持法秩序」等事由，而為准否易科罰金之裁量權限，
    非謂執行檢察官否准易科罰金之聲請，即與法有違，或即將
    有短期自由刑之流弊；何況，執行檢察官於斟酌個別受刑人
    所涉之犯罪類型、犯罪情節及惡性等情後，認以入監服刑為
    適當者，亦有向社會大眾宣示，「犯罪，不是有錢就可以不
    用關（入監服刑）」之意義，而臻其維護法秩序之價值，並
    兼及預防犯罪之效。本案執行檢察官既以聲明異議人屢犯不
    改【依本案執行卷宗內所附聲明異議人之「刑案資料查註紀
    錄表」所示，其尚另犯二個妨害自由罪，經判決有罪確定】
    ，且未與被害人和解，不執行所宣告之刑，難以維持法律秩
    序為由，而否准聲明異議人易科罰金之請求，乃係本其法律
    所賦予指揮刑罰執行職權之行使，對具體個案所為之裁量，
    自難謂有何逾越法律授權或專斷等濫用權力之情事；此外，
    就檢察官上開裁量權之行使，復查無有何瑕疵之情事，故實
    難謂其執行之指揮為不當。至於聲明異議人所指其覓得之工
    作，將因其入監服刑而不保，另其家中有父母需奉養等情，
    此對入監服刑之受刑人而言，大抵皆需面對，並非聲明異議
    人所獨有；再者，此等問題，亦非執行檢察官於決定是否命
    受刑人入監執行時，所應斟酌審查之法定事由，是自亦難憑
    此而指摘本案執行檢察官之指揮為不當。
  (四)綜上所述，聲明異議人執上開異議意旨，指摘檢察官之執行
    指揮不當一節，為無理由，應予駁回。
四、據上論斷，依刑事訴訟法第486條，裁定如主文。
中    華    民    國    98    年    11    月    23    日
                  刑事第三庭    法  官  陳銘壎
以上正本證明與原本無異。
如不服本裁定，應於裁定送達後五日內向本院提出抗告狀(須附
抗告狀繕本 )。
中    華    民    國    98    年    11    月    23    日
                                書記官  楊筱惠


司法院資訊處製作；財團法人民間司法改革基金會備份。
